臺灣高等法院民事判決　　　　　　　　 99年度重上字第624號
上　訴　人　黃卓美
訴訟代理人　林宗竭律師
被　上訴人　林永勝
　　　　　　林積男
　　　　　　林桂蘭
　　　　　　林雪美
共　　　同
訴訟代理人　王鳳安律師
上列當事人間所有權移轉登記事件，上訴人對於民國99年8月25
日臺灣臺北地方法院第一審判決（99年度重訴字第418號）提起
上訴，本院於100年1月25日言詞辯論終結，判決如下：
    主  文
原判決廢棄。
被上訴人林永勝應將桃園縣蘆竹鄉○○○段五一０-五地號土地
（面積二四四三平方公尺）所有權全部移轉登記予上訴人。
被上訴人林積男應將桃園縣蘆竹鄉○○○段五一０-四地號土地
（面積二七二二平方公尺）所有權全部移轉登記予上訴人。
被上訴人林桂蘭應將桃園縣蘆竹鄉○○○段五一五-三地號土地
（面積一一六平方公尺）所有權全部移轉登記予上訴人。
被上訴人林雪美應將桃園縣蘆竹鄉○○○段五一一地號土地（面
積一二九平方公尺）所有權全部移轉登記予上訴人。
上訴人之假執行聲請駁回。
第一、二審訴訟費用由被上訴人負擔。
    事實及理由
一、上訴人起訴主張：民國67年5月間，伊向訴外人徐松樹購買
    坐落桃園縣蘆竹鄉○○○段515-3、510-5地號土地（下分別
    稱515-3、510-5地號土地），及向訴外人徐木水購買同段51
    0-4、511地號土地（下分別稱510-4、511地號土地，與515-
    3、510-5地號土地則合稱系爭土地）。然系爭土地均屬農地
    ，伊因欠缺自耕能力，囿於64年7月24日修正土地法第30條
    規定，無法辦理移轉登記，遂將之借名登記為訴外人林清輝
    名義（該契約下稱系爭借名契約），並於74年8月1日與林清
    輝及其胞弟即訴外人林炳焜三方簽立協議書（下稱系爭協議
    書），載明伊為系爭土地出資人，並借名登記為林清輝名義
    等情。77年間，伊委由訴外人簡靜惠與林清輝就系爭土地預
    先簽訂不動產買賣契約（下稱系爭買賣契約），並設定最高
    限額新臺幣（下同）2000萬元抵押權（下稱系爭抵押權）為
    擔保。嗣於82年6月23日，林清輝死亡，其繼承人即被上訴
    人林永勝、林積男、林桂蘭、林雪美（下合稱被上訴人，單
    指其中一人或數人時，則逕稱其姓名）要求伊負擔系爭土地
    遺產稅，伊遂於83年7月14日將面額共計466萬0440元銀行支
    票2紙（下合稱系爭支票），交由林炳焜轉交被上訴人用以
    繳付遺產稅。嗣後，系爭土地經辦理繼承分割登記，由林永
    勝繼承510-5地號土地、林積男繼承510-4地號土地、林桂蘭
    繼承515-3地號土地、林雪美繼承511地號土地。伊待土地法
    第30條於89年1月26日修正刪除後，透過林炳焜請求被上訴
    人辦理系爭土地之所有權移轉登記，並委託林宗竭律師於98
    年9月23日發函重申上旨，未獲置理。惟伊與林清輝就系爭
    土地之系爭借名契約，於林清輝死亡即歸於消滅，爰依民法
    第541條第2項及第179條規定，請求被上訴人將系爭土地移
    轉登記等情，並聲明：(一)林永勝應將510-5地號土地所有權
    全部移轉登記予伊。(二)林積男應將510-4地號土地所有權全
    部移轉登記予伊。(三)林桂蘭應將515-3地號土地所有權全部
    移轉登記予伊。(四)林雪美應511地號土地所有權全部移轉登
    記予伊。
二、被上訴人則以：系爭土地係林清輝向徐松樹、徐木水購買，
    並由被上訴人依法辦理繼承分割登記，上訴人未借用林清輝
    名義登記為系爭土地之所有權人。縱使上訴人與林清輝間就
    系爭土地確有系爭借名契約關係，其請求權亦罹於時效。是
    不論上訴人主張系爭借名契約或不當得利之請求權，均罹於
    時效而消滅等語置辯，並聲明：被上訴人於原審之訴駁回。
三、本件經原審判決上訴人之訴駁回。上訴人不服原審判決提起
    上訴，聲明為：(一)原判決廢棄。(二)林永勝應將510-5地號土
    地所有權全部移轉登記予上訴人。(三)林積男應將510-4地號
    土地所有權全部移轉登記予上訴人。(四)林桂蘭應將515-3地
    號土地所有權全部移轉登記予上訴人。(五)林雪美應511地號
    土地所有權全部移轉登記予上訴人。(六)願供擔保請准宣告假
    執行。被上訴人則聲明：(一)上訴駁回。(二)如受不利之判決，
    願供擔保請准免為假執行之宣告。
四、兩造不爭執之事實（見本院卷第35頁，並依判決格式修正或
    刪減文句，或依爭點論述順序整理內容）
（一）系爭土地係於67年5月4日移轉登記為林清輝所有，登記原
      因為買賣，系爭土地前所有人為徐木水、徐松樹。
（二）系爭土地均屬農地。於林清輝死亡時，登記為林清輝所有
      ，當時上訴人無自耕能力。
（三）林清輝於77年間，將系爭土地設定本金最高限額2000萬元
      之系爭抵押權予簡靜惠，存續期間自77年10月15日起至80
      年10月14日止（被上訴人爭執系爭抵押權之真正）。
（四）林清輝於82年6月23日死亡，而系爭土地於83年8月1日分
      割繼承登記予被上訴人，分別由林永勝繼承510-5地號土
      地、林積男繼承510-4地號土地、林桂蘭繼承515-3地號土
      地、林雪美繼承511地號土地。
（五）上揭事實，並有兩造不爭執其形式真正（見本院卷第36頁
      ）之系爭土地登記簿、他項權利證明書（下稱系爭權利證
      明）、遺產稅繳款書，系爭土地登記謄本（以上均影本）
      、戶籍謄本、除戶謄本、繼承系統表附卷可稽（分別見原
      審卷第6頁至第17頁、第25頁、第30頁至第45頁、第56頁
      至第61頁），復有桃園縣蘆竹地政事務所（下稱蘆竹地政
      所）檢送系爭土地分割繼承登記申請書全案影本存卷可參
      （見原審卷第81頁至第124頁），自堪信為真實。
五、經本院於99年11月25日與兩造整理並協議簡化之爭點為（見
    本院卷第35頁背面，並依本院論述之先後與妥適，而調整其
    順序、內容）：
（一）上訴人基於繼承、系爭借名契約之所有權移轉登記請求權
      ，請求被上訴人移轉登記系爭土地，有無理由？
  １、上訴人是否將系爭土地借名登記為林清輝所有？
  ２、系爭抵押權與上訴人有無權利義務關係？與系爭土地借名
      登記有無關聯？
  ３、上訴人基於系爭借名契約之所有權移轉登記請求權，其時
      效應自何時起算？
  ４、上訴人基於系爭借名契約之所有權移轉登記請求權，是否
      因罹於時效而消滅？
  ５、上訴人得否請求被上訴人移轉登記系爭土地？
  ６、被上訴人有無承認上訴人基於系爭借名契約之所有權移轉
      登記請求權？
（二）上訴人依不當得利之法律關係，請求被上訴人移轉登記系
      爭土地，有無理由？
  １、上訴人是否將系爭土地借名登記為林清輝所有？
  ２、系爭抵押權與上訴人有無權利義務關係？與系爭土地借名
      登記有無關聯？
  ３、上訴人基於不當得利之請求權，其時效應自何時起算？
  ４、被上訴人有無承認上訴人基於不當得利之請求權？
  ５、上訴人基於不當得利之請求權，是否因罹於時效而消滅？
  ６、被上訴人因繼承、遺產分割而為系爭土地所有人，是否無
      法律上原因？
  ７、上訴人得否請求被上訴人移轉登記系爭土地？
六、茲就爭點分別論述如下
（一）上訴人基於繼承、系爭借名契約之所有權移轉登記請求權
      ，請求被上訴人移轉登記系爭土地，為有理由。
  １、上訴人確將系爭土地借名登記為林清輝所有。
    被上訴人辯以：系爭協議書載明日期為74年8月1日，與上
      訴人主張67年5月間將系爭土地借名登記為林清輝所有不
      符；且上訴人、林炳焜之簽名，與系爭協議書、系爭買賣
      契約有間，伊否認系爭協議書、系爭買賣契約之真正；至
      系爭買賣契約、系爭權利證明，均與系爭借名契約無關，
      並與待證事實不合；另林炳焜之證言矛盾，有違經驗法則
      ，要與待證事實無涉；至上訴人提出之其餘證據，均事後
      所為，而證人之證言，均來自於上訴人之轉述，屬傳聞證
      據，無證據能力，被上訴人否認上訴人將系爭土地借名登
      記為林清輝所有之主張云云。
    第按，私文書應由舉證人證其真正。私文書經本人或其代
      理人簽名、蓋章或按指印或有法院或公證人之認證者，推
      定為真正。民事訴訟法第357條、第358條第1項分別定有
      明文。而民事訴訟法第358條關於私文書經本人或其代理
      人簽名、畫押、蓋章或按指印者，推定為真正之規定，須
      其簽名、畫押、蓋章或按指印係本人或其代理人為之，在
      當事人間已無爭執或經舉證人證明者，始得適用（28年上
      字第10號判例參照）。又供核對之筆跡是否與文書上之筆
      跡相符，法院本得依其自由心證判斷之，如認為無命鑑定
      之必要，無論當事人有無鑑定之聲請，法院均得不命鑑定
      自為判斷（28年上字第1905號判例參照）。
    經查，上訴人業提出系爭協議書、系爭買賣契約之原本，
      供被上訴人比對確與原審卷第18頁所附之系爭協議書影本
      、原審卷第19頁至第24頁所附之系爭買賣契約影本相符（
      見本院卷第48頁）。核諸上訴人復陳稱：系爭協議書為真
      正；伊有看過系爭買賣契約等情（見本院卷第47頁背面至
      第48頁）；林炳焜結稱：系爭協議書上有伊之簽名；伊有
      見過系爭買賣契約，其上亦有伊之簽名等語（分見原審卷
      第201頁、本院卷第48頁）；且系爭協議書上「林炳焜」
      之簽名字跡，核與林炳焜之證人結文簽名筆跡（見原審卷
      第204頁、本院卷第50頁）相符；而系爭協議書上「林清
      輝」之簽名字跡，與系爭買賣契約「林清輝」之簽名字跡
      相合，本院以肉眼觀察比對即明等節以察，足見系爭協議
      書、系爭買賣契約應屬真正，堪以認定。
    至於，系爭協議書、系爭買賣契約之「林炳焜」簽名外觀
      雖似有不同，惟林炳焜既陳明均為其所簽（見本院卷第48
      頁），系爭買賣契約復載明林炳焜之國民身分證統一編號
      ，且證人陳芳榮並結稱：系爭買賣契約是伊經手寫的等語
      （見原審卷第199頁），堪認系爭買賣契約應屬真正無誤
      。另林永勝雖否認系爭買賣契約之簽名係其所為，然陳芳
      榮已證稱：要讓系爭抵押權設定的效力及於林清輝的子女
      ，才將文件要林清輝拿回去請子女蓋章；系爭買賣契約的
      林永勝簽名，是林清輝帶回去簽的等語（見原審卷第199
      頁）。職此，縱系爭買賣契約之「林永勝」簽名非林永勝
      所為，亦與系爭買賣契約之真正無涉，併此敘明。
    卷查，審諸系爭協議書載明「立協議書人林炳焜、林清輝
      、黃卓美茲協議座落桃園縣蘆竹鄉○○○段510-4、510-5
      、511、515-3地號土地4筆面積合計1636.52坪，原出資人
      為黃卓美，登記名義人為林清輝，如座落三重市○○里○
      ○路○段34巷16弄3號壹至四樓（林炳焜所有）及同上4 號
      壹至四樓（林傅瑞虹所有，按本院以下將該二房屋合稱三
      重房屋）被法院查封時，自拍賣案完成日起，由林炳焜及
      林清輝各取得上述土地500坪的持分，黃卓美取得636.5 2
      坪的持分，自此四筆土地為三人共有，權狀由黃卓美保管
      ，出售處理，須由三人同意並簽章方生效力，恐口無憑，
      特立協議書」等詞（見原審卷第18頁）以考，顯見上訴人
      主張：系爭土地為上訴人出資，而登記為林清輝名義等語
      ，應符實情，堪予採信。
    且查，佐諸林炳焜結稱：上訴人用林清輝名義登記為系爭
      土地所有權人後，要伊邀林清輝到上訴人那邊寫下可讓其
      移轉買賣文件，並由伊與林清輝親自在系爭協議書上簽名
      蓋章；系爭協議書是說系爭土地與三重房屋拍賣由三人平
      分，後來三重房屋已遭拍賣並處理完善，所以系爭土地歸
      上訴人所有等語（見原審卷第200頁）以察，益徵上訴人
      主張：系爭土地係由上訴人出資購買，而登記為林清輝名
      義系爭借名契約存在等情，應屬可信。至系爭協議書載及
      ：三重房屋、系爭土地與上訴人、林清輝、林炳焜間之權
      義關係，既經林炳焜證稱：三重房屋已處理完畢，系爭土
      地歸上訴人所有等節，而被上訴人對此情事亦無爭執，自
      當認上訴人主張：系爭土地所有權全部均為系爭借名契約
      效力所及，而得為請求移轉登記之標的等詞，堪以認定，
      併此指明。
    復查，參以林炳焜另證稱：伊曾向上訴人拿系爭支票，交
      給林永勝繳交系爭土地遺產稅，並向上訴人拿系爭土地所
      有權狀，交予林永勝辦理繼承登記等情（見原審卷第200
      頁背面至第201頁；本院卷第43頁背面至第44頁），復有
      臺灣銀行營業部提供之系爭支票影本附卷可憑（見原審卷
      第158頁至第161頁）。由是而論，上訴人主張：伊曾將系
      爭支票交予林炳焜轉交被上訴人繳交系爭土地之遺產稅，
      可見系爭借名契約存在等情，更堪採信。
    再查，酌諸林炳焜為被上訴人之叔父，即林清輝之弟（見
      原審卷第198頁、第201頁、本院卷第43頁）；上訴人為林
      炳焜表兄之妻，即其二姑之媳（見原審卷第198頁、本院
      卷第43頁背面）；林炳焜於本院一再稱「我也說親戚之間
      要圓滿處理」「我希望最後能夠和解圓滿處理，我期待能
      夠這樣子。」「我也說要好好處理，兩邊都是親戚，我一
      輩子都沒有到過法院，希望兩邊能夠圓滿處理，我現在也
      是這樣期待。」「當時是有說親戚之間，不要訴訟，把訴
      訟撤銷，大家好好解決，因為進行訴訟沒有好事情。」「
      兩邊都是親戚，我對兩邊都不能交代，變成我也不好做人
      ，上訴人要我去說，我都有去說，我都實話實說。」「李
      永晟有要我約林永勝見面，我有帶林永勝跟李永晟見面，
      希望他們圓滿處理，不要訴訟，我很為難。」等語（見本
      院卷第44頁背面至第45頁、第47頁）以觀，尤見林炳焜面
      臨兩造皆為親戚，其具結作證之沈重心理壓力，除選擇據
      實陳述外，亦期待兩造以和為貴。準此可知，林炳焜之證
      言應屬真正，當可確定。
    況查，觀之證人陳芳榮結稱：上訴人向伊詢問要如何保障
      以林清輝人頭購買系爭土地之權益，經伊建議設定系爭抵
      押權讓人頭無法出售，待將來過戶再塗銷設定；上訴人提
      供媳婦簡靜惠為系爭抵押權人，與林清輝簽訂系爭買賣契
      約，經林炳焜簽名見證，林清輝另在設定系爭抵押權文件
      上簽名蓋章，伊再持向地政事務所辦理設定；但因當時法
      令限制，所以並未實際辦理系爭土地過戶；伊曾以相同方
      式，幫上訴人處理另以林清輝名義購買撫遠街附近農地，
      上訴人用媳婦林春燕名義買回來並已完成過戶（見原審卷
      第178頁至第180頁之不動產買賣契約書），因為該地屬於
      行水區可以過戶，沒有自耕能力的問題，故未載明先設定
      抵押；上訴人告知伊，林清輝死亡後，系爭土地有遺產稅
      ，伊覺得農地不應有遺產稅，伊要求雙方商量是否由上訴
      人幫被上訴人繳遺產稅等語（見原審卷第198頁背面至第
      200 頁），更徵系爭買賣契約係因系爭借名契約而辦理，
      上訴人購得系爭土地後，確係以林清輝名義登記，堪認屬
      實。
    另按，依本法所為之登記，有絕對效力。土地法第43條固
      有明定。惟土地法第43條所謂登記有絕對效力，係為保護
      第三人起見，將登記事項賦與絕對真實之公信力，並非於
      保護交易安全之必要限度以外，剝奪真正權利人之權利。
      是於第三人未取得土地權利前，真正權利人對於登記名義
      人自仍得主張之（最高法院35年京上字第1681號判例、40
      年臺上字第1892號判例意旨參照）。
    被上訴人另辯以：系爭土地為林清輝以買賣原因取得所有
      ，伊等依法繼承，是依登記公示公信原則，系爭土地自屬
      伊等所有云云。惟查，被上訴人皆為林清輝之繼承人，依
      修正前民法第1148條規定，應承受林清輝財產上之權利義
      務關係。是揆諸上之說明意旨，上訴人既主張系爭借名
      契約存在，仍得對被上訴人請求移轉登記系爭土地所有權
      ，至為明灼。另被上訴人再辯稱：系爭土地係林清輝購買
      云云，但未提出證據以實其說，自非可採，並此指明。
    基此，上訴人主張：系爭土地為伊出資購得，而借名登記
      為林清輝名義，系爭借名契約存在等節，應屬可採，洵堪
      認定。
  ２、由系爭抵押權之設定，得以佐證系爭借名契約之存在。
    被上訴人係辯稱：系爭權利證明係屬抵押權，權利人係簡
      靜惠，與上訴人無關，要與上訴人主張系爭借名契約之待
      證事項無關，系爭權利證明不發生實體之權利義務關係云
      云。
    惟查，證人陳芳榮證稱：上訴人向伊詢問要如何保障以林
      清輝為人頭購買系爭土地之權益，伊建議設定系爭抵押權
      ，讓林清輝無法出售，待將來過戶再塗銷設定；上訴人提
      供簡靜惠為系爭抵押權人，與林清輝簽訂系爭買賣契約，
      經林炳焜簽名見證，林清輝另在設定系爭抵押權文件上簽
      名蓋章，伊再持向地政事務所辦理設定；因當時法令限制
      ，所以未實際辦理系爭土地過戶；設定系爭抵押權的原意
      ，是讓林清輝不會出售等語（見原審卷第198頁背面至第
      200 頁）。核與系爭買賣契約第3條約明：林清輝同意讓
      簡靜惠先辦理系爭抵押權設定作為保障等情（見原審卷第
      19頁）相合，堪予採信。
    且查，證人林炳焜亦結證：伊在林清輝、簡靜惠買賣系爭
      土地之系爭買賣契約上簽名見證，但伊沒有仔細看內容，
      因為系爭土地是上訴人的；簽署系爭買賣契約的原因，是
      因為系爭土地是上訴人的，所以系爭土地要給上訴人等語
      （見原審卷第201頁）。參以系爭協議書、系爭買賣契約
      、系爭抵押權登記時間依序為74年8月1日（見原審卷第18
      頁）、77年10月15日（見原審卷第23頁）、77年10月21日
      （見原審卷第8頁、第11頁、第14頁、第17頁），亦與上
      開證人證言、書證內容相符。據此可知，是上訴人主張：
      伊以簡靜惠名義與林清輝簽訂系爭買賣契約，並設定系爭
      抵押權，以保障上訴人就系爭借名契約之權益等節，應屬
      可信。
    職是，上訴人將系爭土地借用林清輝名義登記後，為避免
      遭林清輝無權處分、設定負擔或拒不返還之情形發生，依
      代書陳芳榮建議，要求林清輝訂立系爭買賣契約，並指定
      簡靜惠出名簽訂系爭買賣契約，並於系爭土地設定系爭抵
      押權，用以確保系爭土地日後得以移轉至上訴人名義，應
      合於一般經驗，堪以採取。
    綜此，由系爭抵押權之設定，得以佐證系爭借名契約之存
      在。是以，上訴人主張借用林清輝名義登記為系爭土地所
      有權人，再指示簡靜惠與林清輝簽訂系爭買賣契約，並設
      定系爭抵押權，保障上訴人對系爭土地權益，並負擔林清
      輝死亡後系爭土地之遺產稅，且提供系爭土地所有權狀供
      被上訴人辦理繼承登記等情，既核與證人陳芳榮、林炳焜
      證述情節相符，復有系爭協議書、系爭買賣契約、系爭支
      票為證，自屬可信，當堪認定。
  ３、上訴人基於系爭借名契約之系爭土地所有權移轉登記請求
      權，其時效應自83年12月間之後起算。
    被上訴人復辯稱：系爭借名契約之系爭土地所有權移轉登
      記請求權，應自系爭借名契約成立時，即可行使，其消滅
      時效應自系爭借名契約成立時起算；縱系爭借名契約應類
      推適用民法第550條規定，即因林清輝死亡而消滅，亦應
      自82年6月23日林清輝死亡時，其消滅時效即應起算；至
      上訴人因無自耕能力，而不能請求移轉系爭土地所有權，
      要屬上訴人個人事實上障礙，尚不能阻止時效之進行云云
      。
    第按，請求權，因十五年間不行使而消滅。但法律所定期
      間較短者，依其規定。民法第125條定有明文。而受任人
      以自己之名義，為委任人取得之權利，應移轉於委任人。
      且委任關係，因當事人一方死亡、破產或喪失行為能力而
      消滅。但契約另有訂定，或因委任事務之性質不能消滅者
      ，不在此限。民法第541條第2項、第550條亦有明定。又
      稱借名登記者，謂當事人約定一方將自己之財產以他方名
      義登記，而仍由自己管理、使用、處分，他方允就該財產
      為出名登記之契約。是借名登記契約之成立，側重於借名
      者與出名者間之信任關係，性質上應與委任契約同視。倘
      其內容不違反強制、禁止規定或公序良俗者，應賦予無名
      契約之法律效力，並類推適用民法委任之相關規定。職是
      ，出名者死亡時，類推適用民法第550條本文規定，借名
      登記契約消滅，借名者得請求出名者之繼承人返還該借名
      登記之財產。再按，繼承人自繼承開始時，除本法另有規
      定外，承受被繼承人財產上之一切權利、義務。繼承人對
      於被繼承人之債務，負連帶責任。修正前民法第1148條本
      文、第1153條第1項亦規定甚明。
    卷查，系爭土地均屬農地；於林清輝死亡時，登記為林清
      輝所有，當時上訴人無自耕能力；林清輝於82年6月23日
      死亡，而系爭土地於83年8月1日分割繼承登記予被上訴人
      ，分別由林永勝繼承510-5地號土地、林積男繼承510-4地
      號土地、林桂蘭繼承515-3地號土地、林雪美繼承511地號
      土地等節，為兩造所無不爭執（見上四之（二）、（四）
      所載），自堪認為實在。據此，揆諸上之規定及說明意
      旨，上訴人基於繼承、系爭借名契約之系爭土地所有權移
      轉登記請求權，原應自林清輝死亡時，即82年6月23日起
      算時效。
    經按，64年修正公布、於89年1月26日公布刪除之土地法
      30條第1項規定：私有農地所有權之移轉，其承受人以能
      自耕者為限，並不得移轉為共有。惟消滅時效，自請求權
      可行使時起算。民法第128條前段定有明文。而民法第128
      條規定，消滅時效自請求權可行使時起算，所謂請求權可
      行使時，乃指權利人得行使請求權之狀態而言（最高法院
      63年臺上字第1885號判例參照），即指權利人得行使請求
      權之狀態，已無法律上障礙而言。至因權利人個人事實上
      之障礙不能行使請求權者，並不能阻止時效之進行。是債
      權人因無自耕能力不能請求義務人移轉土地所有權，其事
      由自屬債權人個人事實上之障礙，不能阻止時效之進行。
    職是之故，上訴人於89年1月26日土地法第30條第1項規定
      刪除前，因無自耕能力，而不能請求被上訴人移轉登記系
      爭土地所有權，要屬上訴人個人之事實上障礙，不能阻止
      時效之進行。以故，上訴人主張：系爭借名契約因未約定
      上訴人得向林清輝或被上訴人請求金錢代償，或請求將系
      爭土地移轉於上訴人指定有自耕能力之第三人，故上訴人
      於82年6月23日至89年1月26日期間，無從請求被上訴人為
      系爭土地之移轉登記，乃因當時有效之土地法第30條第1
      項規定之法律障礙云云，尚非可採。
    但按，消滅時效因承認而中斷；時效中斷者，自中斷之事
      由終止時，重行起算，此觀諸民法第129條第1項第2款、
      第137條第1項規定即明。又所謂承認，指義務人向請求權
      人表示是認其請求權存在之觀念通知而言。而承認不以明
      示為限，默示的承認，如請求緩期清償、支付利息等，亦
      有承認之效力（最高法院51年臺上字第1216號判例意旨參
      照）。
    復查，審諸林炳焜證稱：系爭支票是在林清輝死亡後一段
      時間交給被上訴人的，時間是83年7月；被上訴人繳完遺
      產稅後，上訴人要伊跟被上訴人聯絡，協商系爭土地處理
      事宜，被上訴人也願意配合；被上訴人願意配合，上訴人
      也說如果登記完畢，願意付一點報酬給被上訴人，但是具
      體的金額沒有說；上開協商期間，被上訴人有承認系爭土
      地是上訴人所有；83年7月間繳完遺產稅之後，協商時間
      很久，就是不能登記，因為有自耕農身分的問題，期間一
      直都有再說，被上訴人也很配合等語（見本院卷第43頁背
      面、第44頁背面、第45頁）以考，顯見被上訴人於林清輝
      死亡後，因系爭借名契約關係，而透過林炳焜向上訴人取
      得系爭支票繳交林清輝之遺產稅，其後並與上訴人協商系
      爭土地出售或為其他處理事宜，堪以認定。
    且查，林清輝死亡後，系爭土地係於83年8月1日辦妥分割
      登記為被上訴人所有，有土地登記簿影本附卷可稽（分見
      原審卷第7頁、第10頁、第13頁、第16頁），並與蘆竹地
      政所99年2月5日蘆地登字第0990000897號函附資料相合（
      見原審卷第80頁至第84頁、第93頁至第96頁），益見林炳
      焜所述情節，應係實情。
    據此，林清輝於82年6月23日死亡後，被上訴人等林清輝
      之繼承人於83年間，委請林炳焜向上訴人要求支付系爭土
      地應負擔之部分遺產稅466萬0440元整，上訴人於83年7月
      間將系爭支票交予被上訴人繳交遺產稅，顯見被上訴人等
      林清輝之繼承人已承認系爭土地為上訴人所有，否則，上
      訴人豈願負擔460餘萬元之鉅額遺產稅款。佐以林炳焜證
      稱：兩造協商期間次數有好幾次；協商期間很久，就是因
      為有自耕農身分問題，期間一直有說，被上訴人也很配合
      等語（見本院卷第44頁背面、第45頁）；兩造為親戚關係
      ，又由林炳焜居間奔走；被上訴人對於系爭土地緣由甚為
      清楚等情以察，則上訴人主張：至遲於兩造83年12月間，
      仍協商系爭土地處理事宜等語（見本院卷第71頁），應合
      於常情，堪以採信。職是，被上訴人於83年12月間，仍承
      認上訴人依系爭借名契約就系爭土地之權利等節，堪以認
      定。
    因是，上訴人主張：伊基於系爭借名契約之系爭土地所有
      權移轉登記請求權，時效應自土地法刪除第30條規定時起
      算云云，雖不足取。惟上訴人另主張：被上訴人於83年12
      月間，仍承認伊依系爭借名契約就系爭土地之權利等節，
      則堪採信。準此，上訴人基於系爭借名契約之系爭土地所
      有權移轉登記請求權，其時效應自83年12月間之後起算，
      洵堪認定。
  ４、上訴人基於系爭借名契約之系爭土地所有權移轉登記請求
      權，未因罹於時效而消滅。
    被上訴人係辯稱：依上訴人主張，系爭借名契約既於67年
      5月間成立，則於98年11月23日上訴人提起本件訴訟時，
      顯已罹於時效而消滅云云。原審則認：系爭借名契約請求
      權時效應自林清輝死亡時，即82年6月23日起算，惟上訴
      人遲至98年11月23日始提起本件訴訟，已逾15年請求權時
      效，被上訴人為時效抗辯而拒絕給付，自屬可採。
    然查，上訴人基於系爭借名契約之系爭土地所有權移轉登
      記請求權，其時效應自83年12月間之後起算等節，業經認
      定如上３所示。準此，上訴人於98年11月23日提起本件訴
      訟（見原審卷第1項），自未罹於15年時效，當可確定。
    從而，上訴人基於繼承、系爭借名契約之系爭土地所有權
      移轉登記請求權，未因罹於時效而消滅，洵堪認定。
  ５、被上訴人得請求被上訴人移轉登記系爭土地。
    被上訴人再辯以：林清輝以買賣原因取得系爭土地，自屬
      依法律行為而取得，不能徒憑上訴人與待證事項不相當之
      證據，即認其取得系爭土地之所有權，故上訴人不得請求
      被上訴人移轉登記系爭土地云云。
    惟查，上訴人借用林清輝名義登記為系爭土地所有權人，
      性質上屬於借名登記之無名契約，是系爭借名契約應類推
      適用民法第550條規定，即於林清輝死亡時即行消滅。又
      系爭土地分別登記為被上訴人所有（見上３之所述）。
      從而，上訴人主張基於繼承、系爭借名契約類推適用民法
      第541條第2項規定，請求被上訴人移轉登記系爭土地所有
      權予上訴人，自屬有理由。
    據此，被上訴人得請求被上訴人移轉登記系爭土地，應屬
      可採。至原列「被上訴人有無承認上訴人基於系爭借名契
      約之所有權移轉登記請求權？」，不論結果如何，均與上
      開結論不生影響，自無贅予論列之必要，附此指明。
（二）上訴人係主張：依繼承、系爭借名契約類推適用民法第54
      1 條第2項、民法第179條規定，請擇一為有利之判決等情
      （見本院卷第35頁、第85頁背面）。是上訴人基於繼承、
      系爭借名契約之所有權移轉登記請求權，請求被上訴人移
      轉登記系爭土地，為有理由，業經認定如上（一）所述，
      則原列「上訴人依不當得利之法律關係，請求被上訴人移
      轉登記系爭土地，有無理由？」部分，即無贅予論列之必
      要，併此說明。
七、綜上所述，上訴人之主張，應屬可採。被上訴人之抗辯，則
    無可取。從而，上訴人本於繼承、系爭借名契約之法律關係
    ，請求被上訴人辦理系爭土地之移轉登記，為有理由，應予
    准許。原審為上訴人敗訴之判決，尚有未洽。上訴意旨指摘
    原判決不當，求予廢棄改判，為有理由。爰由本院予以廢棄
    改判，如主文第2項至第5項所示。末按，命債務人為一定之
    意思表示之判決確定或其他與確定判決有同一效力之執行名
    義成立者，視為自其確定或成立時，債務人已為意思表示。
    強制執行法第130條第1項定有明文。查上訴人請求被上訴人
    辦理系爭土地之所有權移轉登記，係屬意思表示請求權之請
    求，揆諸上開規定，應自判決確定時，始視為被上訴人已為
    意思表示，故不得請求宣告假執行。乃上訴人竟聲請為假執
    行宣告，於法不合，應予駁回。
八、本件事證已臻明確，至於未論述之爭點；兩造其餘之攻擊或
    防禦方法；未經援用之證據，經本院斟酌後，認為均不足以
    影響本判決之結果，自無一一詳予論駁之必要，併此敘明。
九、據上論結，本件上訴為有理由，依民事訴訟法第450條、第7
    8條、第85條第1項前段，判決如主文。
中    華    民    國    100   年     2    月    15    日
                  民事第五庭
                        審判長法  官  李錦美
                              法  官  黃雯惠
                              法  官  鍾任賜
正本係照原本作成。
如不服本判決，應於收受送達後20日內向本院提出上訴書狀，其
未表明上訴理由者，應於提出上訴後20日內向本院補提理由書狀
（均須按他造當事人之人數附繕本）上訴時應提出委任律師或具
有律師資格之人之委任狀；委任有律師資格者，另應附具律師資
格證書及釋明委任人與受任人有民事訴訟法第466條之1第1項但
書或第2項（詳附註）所定關係之釋明文書影本，如委任律師提
起上訴者，應一併繳納上訴審裁判費。
中    華    民    國    100   年     2    月    15    日

                              書記官  吳金來
附註：
民事訴訟法第466條之1（第1項、第2項）：
對於第二審判決上訴，上訴人應委任律師為訴訟代理人。但上訴
人或其他法定代理人具有律師資格者，不在此限。
上訴人之配偶、三親等內之血親、二親等內之姻親，或上訴人為
法人、中央或地方機關時，其所屬專任人員具有律師資格並經法
院認為適當者，亦得為第三審訴訟代理人。